【裁判字號】    98,判,386
【裁判日期】    980409
【裁判案由】    營利事業所得稅
【裁判全文】
最  高  行  政  法  院  判  決
                                       98年度判字第386號
上  訴  人  三裕木業股份有限公司
代  表  人  甲○○
訴訟代理人  蘇二郎  律師
被 上訴 人  財政部臺灣省南區國稅局
代  表  人  乙○○
上列當事人間營利事業所得稅事件，上訴人對於中華民國96年2
月13日高雄高等行政法院95年度訴字第856號判決，提起上訴，
本院判決如下：
    主  文
上訴駁回。
上訴審訴訟費用由上訴人負擔。
    理  由
一、緣上訴人民國90年度未分配盈餘申報，原列報「彌補以往年
    度之虧損」新臺幣（下同）14,998,580元，未分配盈餘虧損
    2,697,561元，被上訴人原核以其90年度帳載稅後本期損益
    為虧損，並無未分配盈餘可供實際彌補以往年度之虧損，乃
    予以剔除，而核定上訴人「彌補以往年度之虧損」為0元，
    90年度未分配盈餘12,301,019元，依所得稅法第66條之9規
    定，加徵10%營利事業所得稅計1,230,101元。上訴人不服，
    申經復查，未獲變更，提起訴願，亦遭決定駁回，遂提起本
    件行政訴訟。
二、上訴人起訴主張：
  (一)所得稅法第66條之9立法理由，係為避免營利事業藉保留盈
    餘規避股東之稅負，但上訴人90年度帳載累積虧損為1,084,
    971,146元，並無任何盈餘可供分配予股東或保留於公司中
    ，自無藉由保留盈餘規避股東稅負而須加徵10%營利事業所
    得稅之適用。
  (二)稽徵機關不應以同法施行細則第48條之10第4項規定，擴張
    解釋本法對「彌補以往年度虧損」之規定，即在以稅務會計
    基礎下，卻以財務會計之所得方能「實際彌補」以往年度累
    積虧損數額，顯已限縮所得稅法第66條之9第2項第2款所稱
    彌補以往年度虧損之真意，上開施行細則規定即屬下位法牴
    觸上位法，依中央法規標準法第11條規定應為無效。
  (三)又依查核準則第36條之1第2項規定，公司資金貸與股東或其
    他個人未收取利息或約定利息偏低者，應予設算利息收入課
    稅，而此項規定於未分配盈餘時可列為減除之項目。基於同
    一法理，上訴人90年度因帳載逾2年之應付未付利息，依查
    核準則第108條之1規定，於營利事業所得稅申報時轉列其他
    收入部分，應可按所得稅法第66條之9第2項第10款規定，列
    報為未分配盈餘之減除項目。且臺北高等行政法院92年度訴
    字第2018號及第1009號判決，本件應援引適用等語，求為判
    決撤銷訴願決定及原處分（含復查決定）。
三、被上訴人則以：
  (一)本件上訴人90年度帳載數為虧損，並無盈餘可供分派或彌補
    以往年度之虧損；又依其會計師查核簽證報告書說明「本年
    度所得額14,998,580元與帳列本期損失48,842,549元之差異
    ，係因將逾2年未付之應付利息轉入收入所致，惟因帳列虧
    損無法召開股東會作盈餘分派之決議．．．。」是上訴人無
    法實際為彌補虧損之行為。
  (二)關於本件上訴人87及88年度營利事業所得稅事件，雖經最高
    行政法院以94年度判字第254號判決，認為所得稅法施行細
    則第48條之10第4項規定，已限縮所得稅法第66條之9第2項
    第2款「彌補以往年度之虧損」得予扣除項目之規定，難謂
    與母法之規定意旨相符乙節，但財政部賦稅署業以95年4月
    26日台稅1發字第09504513550號函釋規定略以：「如採該判
    決意旨，將造成依稅法規定計算之未分配盈餘，高於依商業
    會計法令計算之財會未分配盈餘部分，因無法用於分配，可
    自未分配盈餘中減除，不予課稅；而財務會計未分配盈餘高
    於稅法規定之未分配盈餘時，則僅能就稅法規定之未分配盈
    餘部分加以課稅，二者相比較，顯有失衡，亦影響稅收。是
    在修法前，仍應依行為時所得稅法規定辦理，上開最高行政
    法院判決係屬個案，考量該判決見解與長期以來一貫之見解
    不同，為避免影響租稅公平及行政秩序之安定性，現階段對
    於以前年度虧損扣除，仍宜維持所得稅法施行細則第48條之
    10第4項之規定辦理。」是目前5區國稅局對類此在所得稅法
    修正前之案件，仍依同法施行細則第48條之10第4項規定，
    以營利事業實際有為彌補虧損之行為，方准予在未分配盈餘
    項下減除。
  (三)本件上訴人並無實際為彌補以往年度虧損之行為，被上訴人
    依行為時所得稅法規定，否准其自未分配盈餘項下減除彌補
    以往年度虧損14,998,580元，係依明確之法律規定而為，縱
    有上訴人所稱財稅差異情形，亦為適用法律規定所致，其或
    為相關規定未盡周全使然，惟行為時法律規定極為明確，被
    上訴人依法行政，並無不合等語，資為抗辯，求為判決駁回
    上訴人之訴。
四、原審斟酌全辯論意旨及調查證據之結果，以：
  (一)公司虧損之彌補，依公司法第20條、第228條及第230條規定
    ，須經向股東會提出虧損撥補議案，並經股東會議決之程序
    為之；加以商業會計處理準則第26條第2項規定，是所得稅
    法第66條之9第2項第2款所稱應列為未分配盈餘減項者，其
    用語又為「『彌補』以往年度虧損」，而非僅為「以往年度
    虧損」，即應有實際彌補行為，換言之，其係指營利事業依
    商業會計法及商業會計處理準則規定處理之帳載未分配盈餘
    ，否則即無法實際為彌補虧損之行為。而所得稅法施行細則
    第48條之10第4項規定，核與所得稅法第66條之9第2項第2款
    規定意旨相符，爰予援用。
  (二)上訴人於本件行政訴訟起訴時所附之91年6月18日股東常會
    議事錄，係決議將其90年度虧損48,842,549元帳列於累積虧
    損科目，待以後年度盈餘彌補之。至上訴人補提93年12月18
    日股東臨時會議事錄，議決90年度經稽徵機關核定盈餘，用
    以彌補累積虧損，惟其於91年間並未依公司法規定，召開股
    東會議決該虧損撥補議案，而遲至本件行政訴訟中，始補提
    其93年12月18日股東臨時會議事錄，執此作為補行彌補虧損
    作業之法定程序，顯為事後彌縫之行為，依法自有不合。
  (三)所得稅法第66條之9業於95年5月30日修正公布第2項，規定
    營利事業自計算94年度未分配盈餘起，應以商業會計法規定
    處理之當年度稅後純益為基礎。惟該規定自94年度起營利事
    業之未分配盈餘方依修正後條文適用，本件仍應依行為時條
    文規定，即按稽徵機關核定之課稅所得額，加計或減除各款
    規定後之餘額計算，本件系爭帳載逾2年應付未付利息轉列
    其他收入部分既經財政部94年1月12日台財稅字第094045069
    20號函釋規定，非屬未分配盈餘之減除項目，該項解釋與所
    得稅法第66條之9第2項之立法本旨無違，則被上訴人依法否
    准認列，於法自屬有據。
  (四)依所得稅法第66條之9第2項各款所規定未分配盈餘之減項，
    其立法目的係在使營利事業依法不能分配或已不存在之所得
    ，准予減除，使未分配盈餘之計算臻於公平合理，是在該條
    文第2項第1至9款所列舉之減除項目，係屬於財務會計與稅
    務會計計算營利事業所得額規定差異者，僅有永久性差異項
    目，尚不含時間性差異項目。故所得稅法第66條之9第2項第
    10款「其他經財政部核准之項目」則不包括時間性差異項目
    。故依查核準則第36條之1第2項規定，公司之資金貸與股東
    或其他個人未收取利息，或約定之利息偏低者，應予計算利
    息收入課稅。此為財務會計與稅務會計計算營利事業所得額
    規定之差異，不會因時間經過而調整為一致之永久性差異者
    ，與同準則第108條之1規定，逾2年尚未給付之應付未付費
    用，轉列「其他收入」科目，俟實際給付時再以營業外支出
    列帳之時間性差異不同。準此，二者性質不同，可否列為未
    分配盈餘減除項目，自有不同之規範。又查上訴人所援引臺
    北高等行政法院92年度訴字第2018號及第1009號二判決，與
    本件案情未盡相同；且該判決係屬個案，其法律見解之歧異
    ，自無拘束本件之效力。
  (五)綜上所述，被上訴人以上訴人90年度未分配盈餘申報，原列
    報彌補以往年度之虧損14,998,580元，未分配盈餘虧損2,69
    7,561元，被上訴人原核以其90年度帳載稅後本期損益為虧
    損，並無未分配盈餘可供實際彌補以往年度之虧損，乃予以
    剔除，而核定上訴人彌補以往年度之虧損為0元，90年度未
    分配盈餘12,301,019元，依所得稅法第66條之9規定，加徵
    10%營利事業所得稅計1,230,101元，並無違誤。訴願決定遞
    予維持，亦無不合，因將原決定及原處分均予維持，駁回上
    訴人之訴。
五、上訴人上訴意旨略以：
  (一)本件上訴人90年度營利事業所得稅結算申報雖於稅務會計上
    存在未分配盈餘，然該盈餘係屬「調整性質」，並非確有盈
    餘產生。且上訴人截至90年12月31日止，其帳載累積虧損達
    1,084,971,146元，而依稅捐稽徵機關歷年來對上訴人營利
    事業所得稅課稅所得額之核定結果，截至86年12月31日止累
    積未彌補之虧損亦達967,670,496元，無論從財務會計立場
    ，抑或是稅務機關核定情形，上訴人並無任何盈餘可供分配
    予股東或保留於公司中，自無藉由保留盈餘規避股東稅負而
    須加徵10%營利事業所得稅之適用。
  (二)財政部94年1月12日台財稅字第09404506920號回覆上訴人「
    帳載應付未付費用逾二年轉列收入得否列為未分配盈餘之減
    除項目」之函文中，財政部亦認為核釋所得稅法第66條之9
    第2項第10款為其行使裁量權之範圍，然該函卻未考量該條
    文授權立法之理由，而作出暫不考慮將上開時間性差異列為
    計算未分配盈餘之減項，顯然有以行政解釋限縮母法之違法
    。
  (三)所得稅法第66條之9未分配盈餘計算之減除項目，意在使計
    算結果公平合理，原不在於「永久性差異」與「時間性差異
    」之區別。原判決理由既認為營利事業計算未分配盈餘時應
    減除其依法不能分配或已不存在之所得，始能臻於公平合理
    ，卻又以此種因「時間性差異」產生不能分配或已不存在之
    所得，不得作為未分配盈餘計算之減項，論理上顯有矛盾。
  (四)原判決有上述適用所得稅法第66條之錯誤不當、違反租稅平
    等及量能課稅原則，且有判決不備理由及理由矛盾等違背法
    令情事，再令被上訴人要求財務會計及稅務會計皆為虧損情
    況下必須以帳載（財務會計）彌補以往年度虧損，此項行政
    處分誠屬對上訴人及被上訴人均屬不能實現，而有行政程序
    法第111條行政處分無效之實。
  (五)另參照本院94年度判字第254號判決亦就與本案相同爭點認
    為上訴人主張為有理由，業經判決確定並駁回稅捐稽徵機關
    所提再審之訴在案，足證本件上訴人主張顯然較合於所得稅
    法第66條之9規範意旨等語。
六、本院按：
  (一)本案所適用之修正前所得稅法第66條之9第2項所定、有關加
    徵10%稅後特別所得稅之未分配盈餘稅基計算，其立法精神
    乃是以營利事業當年度之課稅稅基為基礎，透過法定項目之
    加減，使其儘量能反應營利事業之實際盈餘數額，但這個調
    整過程須依法行之，會受實證法具體規定之影響，其調整結
    果未必會與財務會計下之盈餘數額相同，此乃當時實證法之
    立法抉擇，亦難指為違法。
  (二)又上開條項但書第2款所稱之「彌補以往年度虧損」，則係
    指：該營利事業依商業會計法之規定計算當年度損益，確定
    有獲利，方有可能以該獲利彌補已往年度之虧損。若其該年
    度依商業會計法之計算結果沒有獲利，即無從「彌補以往年
    度之虧損」。此乃本院目前多數判決採行之法律見解，此等
    法律見解與該條項之規範本旨尚無違背。
  (三)至於同條項但書第10款之調整權限，乃是立法者賦與稅捐主
    管機關財政部者，法院無從越俎代庖，自為調整。
  (四)則在上開規範意旨下，前開上訴意旨均非可採，爰說明如下
    ：
    1.有關上訴人所指：「其於90年度雖在稅務會計上有未分配
      盈餘，但屬『調整性質』，並非確有盈餘存在。而已往年
      度虧損亦始終存在，並無藉由保留盈餘規避股東稅負而須
      加徵10%營利事業所得稅之適用」一節，此乃立法政策之
      抉擇，非屬法院所得置喙者。
    2.有關上訴人謂：「財政部94年1月12日台財稅字第0940450
      6920號函釋，拒絕將『帳載應付未付費用逾二年轉列收入
      』，依前開條項但書第10款之規定，列為計算未分配盈餘
      之減項，顯係以行政解釋限縮母法，而有違法」一節，由
      於該條項第10款之規定乃是立法者賦與財政部之規範形成
      權，財政部為政策權衡，認無列為減項之必要，其規範形
      成決策亦非本院所得審查者。
    3.另上訴人所指：「所得稅法第66條之9未分配盈餘計算之減
      除項目，意在使計算結果公平合理」一節，固與該法規範
      之規範意旨無違，但是「公平合理」規範意旨之認知、實
      踐與界限，仍應以該條項前段及但書各款之具體規定內容
      為判準。
    4.是以上訴意旨謂：「原判決有適用所得稅法第66條之錯誤
      不當、違反租稅平等及量能課稅原則之情事，且有不備理
      由及理由矛盾之違背法令情事，而原核課處分要求上訴人
      在財務會計及稅務會計皆為虧損情況下，還須以實際獲利
      彌補以往年度虧損，此等處分內容誠屬不能實現，為無效
      之行政處分」一節，無非是其個人主觀一己之見，與修正
      前所得稅法第66條之9第2項之客觀規範意旨並不一致。
    5.至於上訴人所引本院94年度判字第254號判決意旨，針對
      類似本案之爭點事實（上訴人87、88年度未分配盈餘數額
      之計算），採取不同法律意見部分，核屬個案意見，尚無
      從採為本案之判準。
  (五)總結以上所述，原判決認事用法均無違誤，上訴論旨，仍執
    前詞，指摘原判決違背法令，求予廢棄，為無理由，應予駁
    回。
七、據上論結，本件上訴為無理由。依行政訴訟法第255條第1項
    、第98條第1項前段，判決如主文。
中    華    民    國    98    年    4     月    9     日
                    最高行政法院第一庭
                        審判長法官  鄭  淑  貞
                              法官  黃  淑  玲
                              法官  吳  慧  娟
                              法官  帥  嘉  寶
                              法官  胡  方  新
以  上  正  本  證  明  與  原  本  無  異
中    華    民    國    98    年    4     月    13    日
                              書記官  莊  俊  亨


司法院資訊處製作；財團法人民間司法改革基金會備份。
